# Programando con R
```{r setup, include=FALSE}
library("tidyverse")
```

## Operadores lógicos

```{r}
x <- c(1, 2, 3, 4)
```

| Operador | Resultado | Comparación |
|:---:|:-----:|:----:|
| `x > 3` |	`c(F, F, F, T, T)`	| Mayor que |
| `x >= 3` |	`c(F, F, T, T, T)`	| Mayor o igual que |
| `x < 3` |	`c(T, T, F, F, F)`	| Menor que |
| `x <= 3` |	`c(T, T, T, F, F)`	| Menor o igual que |
| `x == 3` |	`c(F, F, T, F, F)`	| Igual a |
| `x != 3` |	`c(T, T, F, T, T)`	| Diferente de |
| `x = 3` |		| Igual que <- |

Se puede utilizar `%in%` para preguntar si uno o varios elementos se encuentran en otro, devolviendo lógicos.

```{r eval=FALSE}
1 %in% c(1, 2, 3, 4) 
1 %in% c(2, 3, 4)
c(3,4,5,6) %in% c(2, 3, 4) 
```

Puedes combinar evaluaciones lógicas con **&**, **|**, **xor**, **!**, **any**, y
**all**

```{r eval=FALSE}
x > 2 & x < 9
```

| Operador | Evaluación |
|:---:|:-----:
| `a & b` | Tanto a como b son VERDADEROS |
| `a | b` |	Al menos uno de a y b es VERDADERO (o) |
| `xor(a, b)` |	a es VERDADERO o b es VERDADERO, pero no ambos |
| `!a` |	No a (VERDADERO va a FALSO, FALSO va a VERDADERO) |
| `any(a, b, c)` |	Al menos uno de a, b o c es VERDADERO |
| `all(a, b, c)` |	Cada uno de a, b y c es VERDADERO |

## Consultas lógicas
Combinar pruebas lógicas con subconjuntos es una práctica común

```{r}
x_ceros <- diamonds$x == 0
diamonds[x_ceros,]
```

```{r}
# Ver resultados
diamonds[diamonds$x > 10, ]
# Guardar un nuevo data.frame
big <- diamonds[diamonds$x > 10, ]
# Sobreescribir el dataset existente (Cuidado!)
diamonds <- diamonds[diamonds$x < 10,]
```

## Control de flujo

¿Quieres saltar este capítulo? Hazlo si puedes responder estas preguntas.

- Cuál es la diferencia entre `if` e `ifelse()`?
- En el siguiente código, cuál será el valor de  `y` si `x` es `TRUE`? Y cuál sería si `x` es `FALSE`? Y cuál si `x` es `NA`?

```{r eval=FALSE}
y <- if (x) 3
```
- ¿Qué retorna de `switch("x", x = , y = 2, z = 3)`?


Los comandos de control de flujo son una forma de modificar la secuencia de ejecución del código. Existen 2 herramientas principales de flujo de control: Opciones y bucles. Las opciones, como las declaraciones condicionales `if` y las llamadas `switch()`, permiten ejecutar código diferente según la entrada. Los bucles, como `for` y `while`, le permiten ejecutar código repetidamente, generalmente con opciones cambiantes. 

### Condicionales (if, else)
La toma de decisiones es una parte importante de la programación. Esto se puede lograr en la programación R usando la nomenclatura condicional if else.

```{r eval=FALSE}
if (expresion) {
    declaracion1
  }else{
    declaracion2
}
```

- Si expresion es `TRUE`, la instrucción se ejecuta. Pero si es `FALSO`, no pasa nada.
- Aquí, expresion puede ser un vector lógico o numérico, pero solo se tiene en cuenta el primer elemento.
- En el caso del vector numérico, cero se toma como `FALSO`, el resto como VERDADERO.
- La parte **else** es opcional y solo se evalúa si **expresion** es `FALSE`.
- Es importante tener en cuenta que **else** debe estar en la misma línea que las llaves de cierre de la instrucción if.

```{r}
x <- 0
if (x < 0) {
  print("Numero negativo")
}else if (x > 0) {
  print("Numero positivo")
} else {
  print("Cero")
}
```

Comparación entre Python y R

```{python}
## PYTHON
temp = [15, 22, 30]
suelo= ["seco", "humedo", "charcos"]
valtemp = temp[0]
valsuelo= suelo[2]
if 12<= valtemp < 22 and valsuelo =="seco": 
  print("Cielo despejado")
elif valtemp == 22 or valsuelo == "humedo":
  print("lluvia leve")
elif valtemp > 22 and valsuelo=="charcos":
  print("lluvia severa")
else:
  print(" Faltan datos")
```


```{r}
## R
temp <- c(15, 22, 30)
suelo <- c("seco", "humedo", "charcos")
valtemp <- temp[1]
valsuelo <- suelo[3]
if (valtemp %in% 12:22 & valsuelo =="seco") {
  print("\nCielo despejado")
} else if (valtemp == 22 | valsuelo == "humedo"){
  print("\nlluvia leve")
} else if (valtemp > 22 & valsuelo=="charcos"){
  print("\nlluvia severa")
} else {
  print("\nFaltan datos")
  }
```

### Bucles (while, for)
Los bucles son una de las estructuras fundamentales en la programación. Los bucles permiten iterar sobre cada elemento en una secuencia, uno a la vez, y hacer algo con esos elementos.

#### for
Un bucle **for** es muy valioso cuando necesitamos iterar sobre una lista de elementos o un rango de números. Loop se puede usar para iterar sobre una lista, marco de datos, vector, matriz o cualquier otro objeto. Los tirantes y el corchete son obligatorios.
```{r eval=FALSE}
for (valor in secuencia)
  {
    cuerpo
  }
```

```{r}
# Creando un vector de frutas
frutas <- c('Apple', 'Orange', 'Passion fruit', 'Banana')
# Declarando el bucle for
for ( i in frutas){ 
 print(i)
}
```

#### while
Un bucle **while** es una declaración que continúa ejecutándose **mientras** se cumple una condición. La sintaxis para un ciclo while es la siguiente:

```{r eval=FALSE}
while (condición)
  {
    cuerpo
  }
```

```{r}
# creando la expresión con valor 1
inicio <- 1
# Creando el loop
while (inicio <= 5){
  # Ver donde estamos
  cat('Este es el ciclo número ', inicio)
  # Agregar 1 a la variable inicio despues de cada iteracion
  inicio <- inicio + 1
  print(inicio)
}
```

### Controles de flujo (Break, continue, tryCatch, options)

## Funciones
Una función, en un entorno de programación, es un conjunto de instrucciones. Un programador crea una función para evitar repetir la misma tarea o reducir la complejidad.

Una función debería ser:

- Escrito para llevar a cabo una tarea específica
- Puede o no incluir argumentos
- Contener un cuerpo
- Puede o no devolver uno o más valores

```{r eval=FALSE}
function (argumentos)
  {
    # cuerpo de la funcion
    resultado <- cuerpo
  
    return(resultado)
  }
```

Ejemplo:
```{r}
a <- 5
b <- 6
suma <- function(valor1, valor2){
  resultado <- valor1 + valor2
  return(resultado)
}
suma(a, b)
```

### Ejercicios

#### Ejercicio 1:

Cree una función que, dado un vector, imprima por pantalla la media y la desviación estándar, opcionalmente también imprimirá la mediana.

#### Ejercicio 2:

- Agregar un argumento adicional, llamado `print_info`, que sea `TRUE` por defecto
- Crea una condicional alrededor de la función `print()`, la cual debe ser ejecutada sólo si `print_info` es `TRUE`
- Prueba el código

```{r eval=FALSE}
# Finaliza la funcion pow_two()
pow_two <- function(x) {
  y <- x ^ 2
  print(paste(x, "to the power two equals", y))
  return(y)
}
```

## Funciones de la familia apply

Los apply: apply, tapply, lapply, sapply, vapply, rapply
So, what are these wondrous apply functions and how do they work? I think the best way to figure out anything in R is to learn by experimentation, using embarrassingly trivial data and functions.

If you fire up your R console, type “??apply” and scroll down to the functions in the base package, you’ll see something like this:

```{r eval=FALSE}
d <- read.csv("data/earthquakes.csv")
str(d)
head(d)
```

### apply():
APLICA RESUMENES SOBRE MARGENES. 1=SOBRE FILAS, 2=SOBRE COLUMNAS

```{r eval=FALSE}
apply(d[,2:5], 2, mean, na.rm = T)
apply(d[,2:5], 2, median, na.rm = T)
apply(d[,2:5], 2, summary)
```

### tapply()
APLICA FUNCION SOBRE MATRICES/TABLAS DESIGUALES EN LAS QUE SE USA UNA VARIABLE DE AGRUPAMIENTO O INDICE

```{r eval=FALSE}
unique(d$Source)
tapply(d$Magnitude, d$Latitude, mean, na.rm = T)
tapply(d$Magnitude, d$Source, mean, na.rm = T)
with(d, tapply(Magnitude, Latitude, mean, na.rm = T))
with(d, tapply(Magnitude, Longitude, summary))
with(d, tapply(Magnitude, Source, summary))
```

### lapply() sapply() vapply()
APLICA FUNCION SOBRE VECTORES/LISTAS `lapply()` DEVUELVE UNA LISTA
```{r eval=FALSE}
str(d)
head(d)
lapply(d, mean, na.rm = T)
lapply(data.frame(a=10:20,b=15:25), mean)
d[1:6,]
d[1:6, c(12,2:5)]
lapply(d[,c(12,2:5)], mean, na.rm = T)
lapply(d[,c(12,2:5)], summary, na.rm = T)
```

### sapply() 
DEVUELVE UN VECTOR O UNA TABLA
```{r eval=FALSE}
levels(as.factor(d$Source))
sapply(d[,c(12,2:5)], mean, na.rm = T)
sapply(d[,c(12,2:5)], summary, na.rm = T)

funcion_nueva <- function(x){
  sapply(d[d$Source==x, c(12,2:5)], summary)
}
levels(as.factor(d$Source))
sapply(levels(as.factor(d$Source)), funcion_nueva, simplify = F)
```

### vapply()
SIMILAR, PERO DEVUELVE UNA SALIDA PREDETERMINADA QUE PODRIA RESULTAR MAS AGIL
```{r eval=FALSE}
vapply(d[,c(12,2:5)], mean, na.rm = T, c('Mean'=0))
vapply(d[,c(12,2:5)], fivenum, na.rm = T, c("Min."=0,"1st Qu."=0, "Median"=0, "3rd Qu."=0, "Max."=0)) 
```

### rapply()
SIMILAR, PERO DEVUELVE UNA SALIDA QUE PUEDE CONSERVAR ESTRUCTURA ORIGINAL O LISTA
```{r eval=FALSE}
rapply(d[,2:5], summary)
rapply(d[,2:5], summary, how = 'list')
```
* Para profundizar, se recomienda seguir esta [Fuente](https://nsaunders.wordpress.com/2010/08/20/a-brief-introduction-to-apply-in-r/)

## Gráficos

```{r}
# Scatter plots
x <- 1:12
y <- c(27, 28, 26, 22, 19, 16, 14, 13, 14, 16, 20, 23)
estaciones <- c(rep("verano",2), rep("otoño",3), rep("invierno",3), rep("primavera",3), "verano")

df <- data.frame(x, y, estaciones)

plot(df$x, df$y, type="o", pch=14,xlab = "Mes", 
     ylab = "Temperatura [°C]", main="Lima, Temperatura mensual promedio")
```

```{r}
plot(df$x, df$y, type="o", pch=20, xlab="Mes", 
     ylab="Temperatura [°C]", main="Lima, Temperatura mensual promedio", col = "#F47E40")

df["colores"] = c(rep("black",2), rep("green",3), rep("red",3), rep("blue",3), "red")
legend("top", legend = levels(factor(estaciones)),
       col =  c("black", "green", "red", "blue"),
       pch = c(16, 17, 18) )
```

```{r}
data(cars)
plot(cars$speed, cars$dist, xlab = "Velocidad", ylab = "Distancia", main = "Velocidad vs distancia")
```

```{r}
# Histogram
# hist(cars$speed)
# hist(cars$speed, breaks = 10)
hist(cars$dist, freq = T, col = "skyblue", labels = T)
```

## Estilo tidyverse
Primero necesitarás instalar algunos paquetes de R. Un paquete R es una colección de funciones, datos y documentación que amplía las capacidades de **R base**. El uso de paquetes es clave para el uso exitoso de R. La mayoría de los paquetes que aprenderá en este apartado son parte del llamado **tidyverse**. Los paquetes de tidyverse comparten una filosofía común de programación de datos y R, y están diseñados para trabajar juntos de forma natural.

Puedes instalar tidyverse completo con una sola línea de código:

`install.packages("tidyverse")`

```{r}

```


