# Programando con R
```{r setup, include=FALSE}
library("tidyverse")
```

## Operadores relacionales y lógicos

Los operadores de comparación o relacionales están diseñados para comparar objetos. El resultado de estas comparaciones son de tipo booleano. La siguiente tabla resume los operadores relacionales de R.

```{r}
x <- c(1, 2, 3, 4)
```

| Operador | Resultado | Comparación |
|:---:|:-----:|:----:|
| `x > 3` | `c(F, F, F, T, T)`  | Mayor que |
| `x >= 3` |  `c(F, F, T, T, T)`  | Mayor o igual que |
| `x < 3` | `c(T, T, F, F, F)`  | Menor que |
| `x <= 3` |  `c(T, T, T, F, F)`  | Menor o igual que |
| `x == 3` |  `c(F, F, T, F, F)`  | Igual a |
| `x != 3` |  `c(T, T, F, T, T)`  | Diferente de |
| `x = 3` |   | Igual que <- |

Se puede utilizar `%in%` para preguntar si uno o varios elementos se encuentran en otro, devolviendo lógicos.

```{r eval=FALSE}
1 %in% c(1, 2, 3, 4) 
1 %in% c(2, 3, 4)
c(3,4,5,6) %in% c(2, 3, 4) 
```

Los operadores booleanos o lógicos en R se utilizan para especificar múltiples condiciones entre objetos. Estas comparaciones devuelven valores `TRUE` o `FALSE`.

Puedes combinar evaluaciones lógicas con **&**, **|**, **xor**, **!**, **any**, y
**all**

```{r eval=FALSE}
x > 2 & x < 9
```

| Operador | Evaluación |
|:---:|:-----:
| `a & b` | Tanto a como b son VERDADEROS |
| `a | b` | Al menos uno de a y b es VERDADERO (o) |
| `xor(a, b)` | a es VERDADERO o b es VERDADERO, pero no ambos |
| `!a` |  No a (VERDADERO va a FALSO, FALSO va a VERDADERO) |
| `any(a, b, c)` |  Al menos uno de a, b o c es VERDADERO |
| `all(a, b, c)` |  Cada uno de a, b y c es VERDADERO |

## Consultas lógicas
Combinar pruebas lógicas con subconjuntos es una práctica común

```{r}
x_ceros <- diamonds$x == 0
diamonds[x_ceros, ]
```

```{r}
# Ver resultados
diamonds[diamonds$x > 10, ]
# Guardar un nuevo data.frame
big <- diamonds[diamonds$x > 10, ]
# Sobreescribir el dataset existente (Cuidado!)
diamonds <- diamonds[diamonds$x < 10, ]
```

## Control de flujo

¿Quieres saltar este capítulo? Hazlo si puedes responder estas preguntas.

- Cuál es la diferencia entre `if` e `ifelse()`?
- En el siguiente código, cuál será el valor de  `y` si `x` es `TRUE`? Y cuál sería si `x` es `FALSE`? Y cuál si `x` es `NA`?

```{r eval=FALSE}
y <- if (x) 3
```

<p style='text-align: justify;'>Los comandos de control de flujo son una forma de modificar la secuencia de ejecución del código. Existen 2 herramientas principales de flujo de control: Opciones y bucles. Las opciones, como las declaraciones condicionales `if` y las llamadas `switch()`, permiten ejecutar código diferente según la entrada. Los bucles, como `for` y `while`, le permiten ejecutar código repetidamente, generalmente con opciones cambiantes.</p>

### Condicionales (if, else)
La toma de decisiones es una parte importante de la programación. Esto se puede lograr en la programación R usando la nomenclatura condicional if else.

```{r eval=FALSE}
if (expresion) {
  declaracion1
} else {
  declaracion2
}
```

- Si expresion es `TRUE`, la instrucción se ejecuta. Pero si es `FALSO`, no pasa nada.
- Aquí, expresion puede ser un vector lógico o numérico, pero solo se tiene en cuenta el primer elemento.
- En el caso del vector numérico, cero se toma como `FALSO`, el resto como VERDADERO.
- La parte **else** es opcional y solo se evalúa si **expresion** es `FALSE`.
- Es importante tener en cuenta que **else** debe estar en la misma línea que las llaves de cierre de la instrucción if.

```{r}
x <- 0
if (x < 0) {
  print("Numero negativo")
} else if (x > 0) {
  print("Numero positivo")
} else {
  print("Cero")
}
```

Comparación entre Python y R

```{python}
## PYTHON
temp = [15, 22, 30]
suelo = ["seco", "humedo", "charcos"]
valtemp = temp[0]
valsuelo = suelo[2]
if 12<= valtemp < 22 and valsuelo =="seco": 
  print("Cielo despejado")
elif valtemp == 22 or valsuelo == "humedo":
  print("lluvia leve")
elif valtemp > 22 and valsuelo =="charcos":
  print("lluvia severa")
else:
  print(" Faltan datos")
```


```{r}
## R
temp <- c(15, 22, 30)
suelo <- c("seco", "humedo", "charcos")
valtemp <- temp[1]
valsuelo <- suelo[3]
if (valtemp %in% 12:22 & valsuelo == "seco") {
  print("\nCielo despejado")
} else if (valtemp == 22 | valsuelo == "humedo") {
  print("\nlluvia leve")
} else if (valtemp > 22 & valsuelo == "charcos") {
  print("\nlluvia severa")
} else {
  print("\nFaltan datos")
}
```

### Bucles (while, for)
<p style='text-align: justify;'>Los bucles son una de las estructuras fundamentales en la programación. Los bucles permiten iterar sobre cada elemento en una secuencia, uno a la vez, y hacer algo con esos elementos.</p>

#### for
<p style='text-align: justify;'>Un bucle **for** es muy valioso cuando necesitamos iterar sobre una lista de elementos o un rango de números. Loop se puede usar para iterar sobre una lista, marco de datos, vector, matriz o cualquier otro objeto. Los tirantes y el corchete son obligatorios.</p>
```{r eval=FALSE}
for (valor in secuencia)
{
  cuerpo
}
```

```{r}
# Creando un vector de frutas
frutas <- c("Apple", "Orange", "Passion fruit", "Banana")
# Declarando el bucle for
for (i in frutas) {
  print(i)
}
```

#### while
Un bucle **while** es una declaración que continúa ejecutándose **mientras** se cumple una condición. La sintaxis para un ciclo while es la siguiente:

```{r eval=FALSE}
while (condición) {
  cuerpo
}
```

```{r}
# creando la expresión con valor 1
inicio <- 1
# Creando el loop
while (inicio <= 5) {
  # Ver donde estamos
  cat("Este es el ciclo número ", inicio)
  # Agregar 1 a la variable inicio despues de cada iteracion
  inicio <- inicio + 1
  print(inicio)
}
```

### Control de flujo
#### break
Se usa una declaración `break` dentro de un bucle (repeat, for, while) para detener las iteraciones y hacer fluir el control fuera del bucle.

En una situación de bucle anidado, donde hay un bucle dentro de otro bucle, esta declaración sale del bucle más interno que se está evaluando.

```{r eval=FALSE}
if (test_expression) {
  break
}
```
Nota: la instrucción break también se puede usar dentro de la rama `else` de la instrucción `if` ... `else`.

```{r}
x <- 1:5
for (val in x) {
  if (val == 3){
    break
    }
  print(val)
}
```
En este ejemplo, iteramos sobre el vector x, que tiene números consecutivos del 1 al 5.

Dentro del ciclo `for` hemos usado una condición `if` para romper si el valor actual es igual a 3.

Como podemos ver en la salida, el bucle termina cuando encuentra la declaración `break`.

#### next
Una declaración `next` es útil cuando queremos omitir la iteración actual de un ciclo sin terminarlo. Al encontrar el siguiente, R omite una evaluación adicional y comienza la siguiente iteración del ciclo.

```{r eval=FALSE}
if (test_condition) {
  next
}
```

```{r}
x <- 1:5
for (val in x) {
  if (val == 3){
    next
    }
  print(val)
}
```
En el ejemplo anterior, usamos la siguiente declaración dentro de una condición para verificar si el valor es igual a 3.

Si el valor es igual a 3, la evaluación actual se detiene (el valor no se imprime) pero el ciclo continúa con la siguiente iteración.

## Funciones
<p style='text-align: justify;'>Una función, en un entorno de programación, es un conjunto de instrucciones. Un programador crea una función para evitar repetir la misma tarea o reducir la complejidad.</p>

Una función debería ser:

- Escrito para llevar a cabo una tarea específica
- Puede o no incluir argumentos
- Contener un cuerpo
- Puede o no devolver uno o más valores

```{r eval=FALSE}
function(argumentos) {
  # cuerpo de la funcion
  resultado <- cuerpo

  return(resultado)
}
```

Ejemplo:
```{r}
a <- 5
b <- 6
suma <- function(valor1, valor2) {
  resultado <- valor1 + valor2
  return(resultado)
}
suma(a, b)
```

### Ejercicios

#### Ejercicio 1:

<p style='text-align: justify;'>Cree una función que, dado un vector, imprima por pantalla la media y la desviación estándar, opcionalmente también imprimirá la mediana.</p>

#### Ejercicio 2:

- Agregar un argumento adicional, llamado `print_info`, que sea `TRUE` por defecto
- Crea una condicional alrededor de la función `print()`, la cual debe ser ejecutada sólo si `print_info` es `TRUE`
- Prueba el código

```{r eval=FALSE}
# Finaliza la funcion pow_two()
pow_two <- function(x) {
  y <- x^2
  print(paste(x, "to the power two equals", y))
  return(y)
}
```

## Funciones de la familia apply
Los apply: apply, tapply, lapply, sapply, vapply, rapply
<p style='text-align: justify;'>Entonces, ¿cuáles son estas maravillosas funciones de aplicación y cómo funcionan? Creo que la mejor manera de descubrir cualquier cosa en R es aprender mediante la experimentación, utilizando datos y funciones vergonzosamente triviales.</p>

If you fire up your R console, type “??apply” and scroll down to the functions in the base package, you’ll see something like this:

```{r eval=FALSE}
d <- read.csv("data/earthquakes.csv")
str(d)
head(d)
```

### apply():
Crea resúmenes sobre los ejes. 1: Sobre filas, 2: Sobre columnas

```{r eval=FALSE}
apply(d[, 2:5], 2, mean, na.rm = T)
apply(d[, 2:5], 2, median, na.rm = T)
apply(d[, 2:5], 2, summary)
```

### tapply()
Esta función trabaja sobre matrices o tablas desiguales y usa una variable de agrupamiento o índice.

```{r eval=FALSE}
unique(d$Source)
tapply(d$Magnitude, d$Latitude, mean, na.rm = T)
tapply(d$Magnitude, d$Source, mean, na.rm = T)
with(d, tapply(Magnitude, Latitude, mean, na.rm = T))
with(d, tapply(Magnitude, Longitude, summary))
with(d, tapply(Magnitude, Source, summary))
```

### lapply()
Esta función es aplicable a vectores y listas y permite generar resúmenes como listas

```{r eval=FALSE}
str(d)
head(d)
lapply(d, mean, na.rm = T)
lapply(data.frame(a = 10:20, b = 15:25), mean)
d[1:6, ]
d[1:6, c(12, 2:5)]
lapply(d[, c(12, 2:5)], mean, na.rm = T)
lapply(d[, c(12, 2:5)], summary, na.rm = T)
```

### sapply() 
Crea resúmenes como vector o tabla

```{r eval=FALSE}
levels(as.factor(d$Source))
sapply(d[, c(12, 2:5)], mean, na.rm = T)
sapply(d[, c(12, 2:5)], summary, na.rm = T)

funcion_nueva <- function(x) {
  sapply(d[d$Source == x, c(12, 2:5)], summary)
}
levels(as.factor(d$Source))
sapply(levels(as.factor(d$Source)), funcion_nueva, simplify = F)
```

### vapply()
Similar al anterior, pero devuelve una salida predeterminada (puede ser más práctico)
```{r eval=FALSE}
vapply(d[, c(12, 2:5)], mean, na.rm = T, c("Mean" = 0))
vapply(d[, c(12, 2:5)], fivenum, na.rm = T, c("Min." = 0, "1st Qu." = 0, "Median" = 0, "3rd Qu." = 0, "Max." = 0))
```

### rapply()
Similar al anterior, per devuelve una salida que conserva la estructura original
```{r eval=FALSE}
rapply(d[, 2:5], summary)
rapply(d[, 2:5], summary, how = "list")
```
* Para profundizar, se recomienda seguir esta [Fuente](https://nsaunders.wordpress.com/2010/08/20/a-brief-introduction-to-apply-in-r/)

## Gráficos

### Gráficos de dispersión
```{r}
# Scatter plots
x <- 1:12
y <- c(27, 28, 26, 22, 19, 16, 14, 13, 14, 16, 20, 23)
estaciones <- c(rep("verano", 2), rep("otoño", 3), rep("invierno", 3), rep("primavera", 3), "verano")

df <- data.frame(x, y, estaciones)

plot(
  df$x, df$y,
  type = "o", pch = 14, xlab = "Mes",
  ylab = "Temperatura [°C]", main = "Lima, Temperatura mensual promedio"
)
```

### Gráficos de líneas
```{r}
plot(
  df$x, df$y,
  type = "o", pch = 20, xlab = "Mes",
  ylab = "Temperatura [°C]", main = "Lima, Temperatura mensual promedio", col = "#F47E40"
)

df["colores"] <- c(rep("black", 2), rep("green", 3), rep("red", 3), rep("blue", 3), "red")
legend("top",
  legend = levels(factor(estaciones)),
  col = c("black", "green", "red", "blue"),
  pch = c(16, 17, 18)
)
```

```{r}
data(cars)
plot(
  cars$speed, cars$dist,
  xlab = "Velocidad",
  ylab = "Distancia", main = "Velocidad vs distancia"
)
```

```{r}
# Histogram
# hist(cars$speed)
# hist(cars$speed, breaks = 10)
hist(cars$dist, freq = T, col = "skyblue", labels = T)
```

```{r}
breaks_hist <- hist(cars$dist, breaks = 20, plot = FALSE)$breaks
hist(cars$dist, breaks = breaks_hist, col = "blue1")
```

```{r}
equakes <- read.csv("data/earthquakes.csv")
# Boxplot
boxplot(cars$speed, cars$dist)
boxplot(`Magnitude` ~ `Source`, equakes, col = palette(rainbow(2)))
```

```{r}
# Multiples plots en un grafico
dev.new()
dev.off()
par(mfrow = c(2, 2))
```
